臺灣南投地方法院民事簡易判決
110年度埔簡字第40號
原      告  台新國際商業銀行股份有限公司

法定代理人  尚瑞強  
訴訟代理人  張智賢  
            陳怡安  
被      告  高憲文  

            余雪玲  
            高憲光  
上列當事人間撤銷遺產分割登記事件，本院於民國110年11月25
日言詞辯論終結，判決如下：
    主  文
原告之訴駁回。
訴訟費用由原告負擔。
    事實及理由
壹、程序事項：
一、按不變更訴訟標的，而補充或更正事實上或法律上之陳述者
    ，非為訴之變更或追加，民事訴訟法第256條定有明文。查
    原告起訴時之聲明如附表一「原訴之聲明」欄所示，嗣於民
    國110年11月25日言詞辯論期日更正聲明如附表二「變更後
    之聲明」欄所示。核原告所為係知悉確認繼承人及協議分割
    繼承標的後而為之更正事實上之陳述，合於民事訴訟法第25
    6 條規定，亦應准許。
二、被告經合法通知，均無正當理由未於言詞辯論期日到場，復
    無民事訴訟法第386條所列各款情事，依同法第433條之3規
    定，依職權由原告一造辯論而為判決。
貳、實體事項：    
一、原告主張：
    被告高憲文對原告負有債務，經原告多次催收無果，截至11
    0年2月2日止，被告高憲文尚欠款新臺幣（下同）11萬3,052
    元及利息未清償。嗣原告調閱被告高憲文相關資料，查知被
    繼承人高海淵於107年12月2日死亡，而遺有如附表二及三所
    示之遺產（下稱系爭遺產），被告高憲文未拋棄繼承，依法
    繼承系爭遺產。惟被告高憲文因積欠原告上開款項未清償，
    恐繼承遺產後遭原告追索，乃與被告余雪玲、高憲光合意，
    由被告余雪玲取得系爭遺產全部權利，並由余雪玲就附表二
    所示辦理繼承登記，被告高憲文則全然放棄繼承登記，而其
    等之行為，等同將被告高憲文應繼承之財產權利無償移轉予
    被告余雪玲，自屬有害於原告之債權。是原告為維護權益，
    爰依民法第244條第1項及第4項提起本件訴訟等語，並聲明
    ：如附表一「變更後之聲明」欄所示。
二、被告均未於言詞辯論期日到場，亦未提出任何書狀或陳述供
    本院審酌。
三、本院之判斷：
  ㈠原告主張對被告高憲文有11萬3,052元及利息之債權，以及被
    繼承人高海淵留有系爭遺產，被告於108年5月23日就系爭遺
    產為分割協議，並於108年7月24日就附表二所示之遺產辦理
    分割繼承登記等情，業據原告提出本院99年8月20日投院平9
    9司執謙字第15591號債權憑證、如附表二系爭遺產編號1至1
    9及21所示不動產之第二類謄本、異動索引（見本院卷第21
    、119至171頁）附卷可稽，另有南投縣埔里地政事務所110
    年4月7日埔地一字第1100003322號函檢附108年埔資字第051
    980、051990號分割繼承土地登記申請案資料影本（含土地
    登記申請書、遺產分割協議書、繼承系統表、除戶謄本及戶
    籍謄本、遺產稅免稅證明書等）在卷可佐。而被告經合法通
    知，未於言詞辯論期日到場，亦未提出任何書狀或陳述，依
    同法第436條第2項、第280條第1及3項規定，視同自認，自
    堪信原告前揭主張為真實。
  ㈡按民法第244條第1項之撤銷訴權，依同法第245條規定，自債
    權人知有撤銷原因時起，一年間不行使而消滅。該項法定期
    間為除斥期間，其時間經過時權利即告消滅。此項除斥期間
    有無經過，縱未經當事人主張或抗辯，法院亦應先為調查認
    定，以為判斷之依據（最高法院85年台上字第1941號判例要
    旨參照）。查被繼承人高海淵係於107年12月2日死亡（此有
    本院依職權查詢高海淵個人除戶資料查詢結果一紙附卷可參
    ，見本院卷第87頁），被告等人係於108年5月23日就附表二
    之遺產為分割協議（見本院卷第309至313、363及365頁），
    而原告係於109年2月20日申請查閱土地建物異動索引始知上
    情（見本院卷第71至77頁），復於110年2月3日提起本件訴
    訟，應認未逾越民法第245條所定之1年除斥期間。
  ㈢第按債務人所為之無償行為，有害及債權者，債權人得聲請
    法院撤銷之；債務人所為之有償行為，於行為時明知有損害
    於債權人之權利者，以受益人於受益時亦知其情事者為限，
    債權人得聲請法院撤銷之；債權人依第一項或第二項之規定
    聲請法院撤銷時，得並聲請命受益人或轉得人回復原狀。但
    轉得人於轉得時不知有撤銷原因者，不在此限分別於民法第
    244條第1項、第2項及第4項定有明文。復按繼承權之拋棄，
    係指繼承人於法定期間否認繼承對其發生效力之意思表示，
    即消滅繼承效力之單獨行為。而拋棄因繼承所取得之財產，
    係於繼承開始後，未於法定期間拋棄繼承權，嗣就其已繼承
    取得之財產予以拋棄，與拋棄繼承權之性質迥然有別。又繼
    承權之拋棄，固不許債權人依民法第244條第1項規定撤銷之
    。惟如拋棄因繼承所取得之財產，而將繼承所得財產之公同
    共有權，與他繼承人為不利於己之分割協議，倘因而害及債
    權者，債權人自得依民法第244條第1項行使撤銷權（最高法
    院106年度台上字第1650號判決要旨參照）。準此，債權人
    就債務人因繼承而取得之財產權利，藉由與其他繼承人共同
    為分割協議，並拋棄因繼承所取得之財產，債權人得行使民
    法第244條第1項或第2項之撤銷訴權，惟債權人行使前揭撤
    銷訴權之前提必須係債務人與其他繼承人所為之分割協議係
    有害及債權人之債權，而「有害及債權」或「有損害於債權
    人之權利」之要件，應由行使撤銷訴權之債權人負擔舉證責
    任。
  ㈣查被告就系爭遺產協議由余雪玲取得，其餘繼承人（即被告
    高憲光及高憲文）並未因分割繼承而取得系爭不動產，足見
    被告間並無刻意單獨排除被告高憲文繼承之情形。
  ㈤第查原告僅憑本院所核發之99年8月20日投院平99司執謙字第
    15991號債權憑證，該即主張被告於108年5月23日就系爭遺
    產為分割協議時，有損害及原告之債權等語。惟全體繼承人
    間就遺產分割行為，除客觀上遺產數額分配外，尚有預付將
    來扶養費用、繼承債務及清償債務，及其他非財產考量因素
    （例如：某繼承人向來負責照護被繼承人而分配較多遺產、
    被繼承人之遺產來自於特定繼承人之貢獻、承擔祭祀義務等
    等），非必完全按繼承人之應繼分進行分割。矧審酌我國繼
    承人間遺產之分配往往考量被繼承人之生前意願（不以預立
    遺囑為必要，被繼承人生前日常陳述或臨終陳述咸屬之）、
    繼承人於被繼承人生前有無扶養之事實及扶養之程度、被繼
    承人之子女對被繼承人之尚生存配偶將來之扶養義務分配、
    家族成員間感情、承擔祭祀義務等諸多因素，並非單純之財
    產分配問題；再依民間習俗，父母一方過世時，如他方長輩
    尚存，將所遺財產分歸他方長輩單獨取得，可避免長輩財產
    過早分給後代子孫後，而無安身立命之所，甚至無人照顧之
    落魄窘境，更可避免子女怨懟財產分配不公，彼此間心生怨
    懟迭起紛爭，將來亦可視子女扶養、伺親之程度，日後再為
    妥善分配財產，為一般民俗風情所常見；或所有繼承人協議
    將所遺財產分歸與他方長輩有生活密切關係之子女，由較有
    能力或較有意願照顧他方長輩之子女妥適運用遺產用以照顧
    他方長輩。是遺產分割協議係基於繼承人對被繼承人之貢獻
    、親情倫理情感等諸多因素為分配，自難僅憑遺產分割協議
    遽認被告高憲文與被告高憲光及余雪玲間遺產分割協議行為
    有害及債權。而原告雖主張被告等為泰雅族之原住民，泰雅
    族自古即父系社會，一般皆以男性繼承遺產為常態，且原告
    109年6月間曾去電被告高憲文，高憲文曾向原告提及：「自
    己與兄高憲光皆有債務問題故才由其姊余雪玲辦理繼承登記
    ...云云」（見本院卷第479頁）等語，然遺產分割協議必以
    繼承人全體合意始得成立，倘如原告所言泰雅族係父系社會
    ，非啻更能證明被告間全體協議分割遺產行為係追求具更高
    價值之人性尊嚴，使親族之間對於遺產之分配為更合理、更
    具價值之運作，亦能維持親族之情誼而非束縛於傳統，且我
    國立法規範雖盡力實現兩性平等，然實際於社會生活中，難
    免存有父系社會陋習及刻版印象之殘影，惟仍不得將父系社
    會之陋息及刻版印象直接凌駕於法規範上，強令被告僅能遵
    循傳統禮俗。是原告徒以被告係泰雅族人士，為父系社會，
    驟認被告間協議分割系爭遺產並由余雪玲取得係有害原告債
    權等情，顯見原告猶仍存留於過往封建社會時期之思想，未
    能隨時代之演變及民主思想發展而有所前進。再者，原告雖
    提出原告聯繫高憲文表單（見本院卷第487至495頁）證明被
    告高憲文與其他被告協議分割遺產之行為，係出於脫產之意
    圖云云，惟該表單不過係原告所自行製作，未見有通話之全
    文，無從使本院自通話者間之前後語意判斷被告高憲文與其
    他被告間所為之分割遺產協議，係出於詐害原告債權意圖。
    另原告主張被告高憲文於108年度之所得及財產資料，名下
    已無有價值之財產可供原告執行部分，因前揭財產及所得資
    料，充其量僅得證明被告高憲文係處於無資力之狀態，不當
    然得推論被告高憲文與其他被告為遺產分割協議時，完全僅
    出於防免原告強制執行而脫產所為，仍無法排除被告間尚有
    考量本院前述非財產考量之眾多因素。是原告未能提出其他
    證據證明被告等人間所為遺產分割協議係出於損害其債權而
    為，即單憑其臆測之詞，任意提起本件訴訟，難認原告主張
    行使民法第244條第1項之撤銷訴權為有理由。
  ㈥末查債權人核發現金卡、信用卡或准予消費借貸時所評估者
    ，應係債務人本身之資力，而非以債務人日後可能繼承之財
    產併予評估，是債權人應以債務人個人之財產為其信賴之基
    礎，則債權人對於債務人之被繼承人財產之期待，主張應以
    債務人之原應繼分為清償，尚難認有保護之必要。本件原告
    係商業銀行，專以核發現金卡、信用卡或消費借貸以賺取利
    息為業，對於債務人向其申請現金卡、信用卡或消費借貸前
    ，自應善盡其評估責任、風險分析及投保信用保險等，以分
    散日後無法向債務人受償之風險，是原告於核發現金卡、信
    用卡或准予消費借貸時所評估者應係被告高憲文本身原有資
    力，尚無從以被告高憲文將來可能獲致之財產予以評估，是
    當認原告就被告高憲文因繼承高海淵遺產所取得之財產權利
    ，無任何受償之期待可能性，難認原告為確保其對被告高憲
    文之債權而行使撤銷訴權有值得保護之必要。 
四、據上論結，原告依民法第244條第1項及第4項規定，行使撤
    銷訴權，訴請將被告就系爭遺產之分割協議撤銷並回復原狀
    ，為無理由，應予駁回。
五、本件事證業臻明確，原告其餘主張、攻擊防禦方法及證據資
    料，經本院審酌後認均不足以影響本件判決之結果，爰不逐
    一論列。
六、訴訟費用負擔之依據：民事訴訟法第78條。
中　　華　　民　　國　　110 　年　　12　　月　　3 　　日
                  埔里簡易庭  法  官  林彥宇
附表一：
原訴之聲明 變更後之聲明 一、被告就被繼承人高海淵所遺如附表二編號1至19及21所示之遺產於107年12月2日所為之分割協議及就前開不動產於108年7月24日所為之分割繼承登記予以撤銷。 二、被告余雪玲應將被繼承人高海淵所遺如附表二編號1至19及21所示之不動產之分割繼承登記予以塗銷。 一、被告就被繼承人高海淵所遺如附表二及三所示之遺產於民國108年5月23日所為之分割協議及就附表二編號1至19及21所示不動產於108年7月24日所為分割登記之物權行為，應予撤銷。 二、被告余雪玲應將被繼承人高海淵所遺如附表二編號1至19及21所示之不動產之分割繼承登記予以塗銷。 
附表二：
編號 不動產標的      面積（㎡） 權利範圍  縣市 鄉鎮市區 地段 地號 建號 性質   1 南投縣 埔里鎮 慈恩段 1012  土地 73 全部 2  仁愛鄉 眉原段 236   840  3    268   130  4    553   260  5    615   530  6    619   170  7    625   520  8    676   130  9    717   750  10    744   220  11    798   270  12    804   2,290  13    808   60  14    825   390  15    920   550  16    1014   1,430  17    1024   840  18    1109   2,850  19    1229   1,710  20    806   2,610 2,610分之800 21  埔里鎮 慈恩段  398 建物  全部 22 門牌號碼：南投縣○○鄉○○巷000號之未辦保存登記建物 （房屋稅籍編號：00000000000）        23 門牌號碼：南投縣○○鄉○○巷00○0號之未辦保存登記建物 （房屋稅籍編號：00000000000）        備註： ①編號20所示土地之權利為耕作權 ②編號21所示建物之門牌號碼為南投縣○○鎮○○街000巷00號   （房屋稅籍編號：00000000000）         
附表三：
編號 動產標的 1 車牌號碼0000-00號自小客車 2 車牌號碼00-0000號自小客車 
以上為正本係照原本作成。
如不服本判決，應於送達後20日內，向本院提出上訴狀並表明上
訴理由，如於本判決宣示後送達前提起上訴者，應於判決送達後
20日內補提上訴理由書（須附繕本）；並向本院繳足上訴裁判費
（如委任律師提起上訴，請注意民事訴訟法施行法第9條規定）
。
中　　華　　民　　國　　110 　年　　12　　月　　3 　　日
                              書記官